【裁判字號】    97,交聲,2731
【裁判日期】    971222
【裁判案由】    聲明異議
【裁判全文】
臺灣臺中地方法院交通事件裁定        97年度交聲字第2731號
原處分機關  交通部公路總局臺中區監理所
異  議  人
即受處分人  甲○○
上列受處分人因違反道路交通管理處罰條例案件，對於交通部公
路總局臺中區監理所於民國97年9月24日所為之裁決（中監違字
第裁60-B00000000號），聲明異議，本院裁定如下:
    主    文
原處分關於違反道路交通管理處罰條例之行為，拒絕停車接受稽
查而逃逸，處罰鍰新臺幣參仟元，並依道路交通管理處罰條例第
六十三條第一項第一款記違規點數壹點部分撤銷。
前項撤銷部分，不罰。
    理    由
一、原處分機關略以：異議人即受處分人(下稱受處分人)甲○○
    其駕駛之車牌號碼ＲＪ─一五七六號自小客車，於民國九十
    七年二月二十五日十七時十六分許在高雄市○○路與九如路
    口行經有燈光號誌管制之交岔路口闖紅燈、拒絕停車接受稽
    查而逃逸違規，經高雄市警察局交通警察大隊第二分隊員警
    依違反道路交通管理處罰條例第五十三條第一項、第六十條
    第一項逕行舉發，受處分人提出申訴，原處分機關以中監違
    字第裁六○─Ｂ00000000號裁決書以違反道路交通
    管理處罰條例第五十三條第一項部分裁處罰鍰新臺幣（下同
    ）二千七百元，違反道路交通管理處罰條例第六十條第一項
    部分裁處罰鍰三千元，共計處罰鍰五千七百元，並依道路交
    通管理處罰條例第六十三條記違規點數四點等語。
二、異議意旨略以：受處分人對裁決書所指「闖紅燈」部分，並
    無異議，惟對指受處分人「拒絕停車接受稽查而逃逸」部分
    ，認與事實不符。當時受處分人行經該路口，乍見號誌燈由
    綠轉紅，已來不及停車，乃繼續行駛通過。據聞當時執勤員
    警曾鳴笛制止，因車窗緊閉，車聲嘈雜，受處分人完全未聽
    到員警鳴笛制止，遂繼續行車未停止，無故意置諸不理，加
    速逃逸之情形。本件顯然執勤員警基於誤會之告發所為之裁
    決，且告發員警並未提出任何具體物證，以證實受處分人違
    規行為，又受處分人為表示守法，已依系爭裁決書先行繳納
    全部罰鍰，爰請求撤銷原處分關於「拒絕停車接受稽查而逃
    逸」部分之裁決。
三、按汽車駕駛人，行經有燈光號誌管制之交岔路口闖紅燈者，
    處一千八百元以上五千四百元以下罰鍰；汽車駕駛人駕駛汽
    車有違反本條例之行為，經交通勤務警察或依法令執行交通
    稽查任務人員制止時，不聽制止或拒絕停車接受稽查而逃逸
    者，除按各該條規定處罰外，處三千元以上六千元以下罰鍰
    ，道路交通管理處罰條例第五十三條第一項、第六十條第一
    項定有明文。另汽車駕駛人有第五十三條、第六十條第一項
    之情形者，除依原條款處罰鍰外，並各記違規點數三點、一
    點，道路交通管理處罰條例第六十三條第一項第一款、第三
    款規定之。
四、經查：受處分人所有車牌號碼Ｒ─一五七六號自小客車，於
    九十七年二月二十五日十七時十六分許在高雄市○○路與九
    如路口行經有燈光號誌管制之交岔路口闖紅燈、拒絕停車接
    受稽查而逃逸違規，經警逕行舉發等情，有前開舉發通知單
    影本、裁決書各一紙及舉發員警所提出高雄市警察局交通大
    隊第二分隊勤務分配表、違規現場圖及取締違規相片四張附
    卷可稽。
五、受處分人於本院訊問時辯稱：其當時沒有注意到員警，連看
    都沒有看到云云，又證人即高雄市警察局交通警察大隊第二
    分隊執勤員警乙○○於院訊問時證稱：九如路與大順路是十
    字路口，高架橋是在大順路上，高架橋至地面時與九如路垂
    直，當時的位置如現場圖所示，往大順二路方向行駛，是從
    陸橋到平面，員警所在位置是在機車停等區，該車闖越紅燈
    ，員警有鳴笛請該車停車，但該車直接往前行駛，員警著制
    服、有反光背心，沒有拿指揮棒，因為還沒有天黑，只有其
    一人執勤，看到該車時，其鳴笛指著該車車前方，鳴長笛請
    他停車，但他沒有停車，其跨步向前他就直接直行，直接闖
    過紅燈，當時紅燈已經超過六秒以上，他都沒有停車下來；
    該路口有右轉專用燈，其在該處指揮右轉車輛；現場當時車
    輛很多，還有機車會闖越，其是先擋機車以後再擋受處分人
    ，當時受處分人車窗是關閉的，行走內側車道，有可能受處
    分人沒有注意到其手勢或鳴笛聲音；當時希望受處分人立刻
    停車，避免發生事故，並不是想請受處分人停靠路旁開單等
    語，並提出勤務分配表、現場圖各一紙、現場路口照片四幀
    為憑。就參照證人乙○○證述及現場圖、路口照片觀之，該
    路口有高架陸橋相連、車流量非小，且汽、機車數量均多。
    而證人乙○○亦證稱現場路口尚有機車闖越、其先攔阻機車
    闖越再攔阻受處分人車輛、受處分車窗緊閉且行駛於內側車
    道，受處分人有可能沒有注意到其手勢或鳴笛聲音，當時其
    鳴笛指著該車車前方請受處分人立刻停車，避免發生事故，
    並不是想請受處分人停靠路旁等情，員警於交通流量甚大、
    汽機車雜沓之路口執勤時，在兼顧阻止機車闖越路口及指示
    受處分停車之瞬間接續動作，且員警除鳴笛外，僅以手指受
    處分人車輛等情，受處分人辯稱其無經警鳴笛攔停而不予理
    會逃逸，尚非全然無稽。且按人民違反法律上之義務而應受
    行政罰之行為，法律無特別規定時，雖不以出於故意為必要
    ，仍須以過失為其責任要件。但應受行政罰之行為，僅須違
    反禁止規定或作為義務，而不以發生損害或危險為其要件者
    ，推定為有過失，於行為人不能舉證證明自己無過失時，即
    應受處罰（司法院大法官會議釋字第二七五號解釋參照）。
    行政罰法第七條第一項規定，違反行政法上義務之行為非出
    於故意或過失者，不予處罰。參考行政罰法該條立法理由，
    現代國家基於「有責任始有處罰」之原則，對於違反行政法
    上義務之處罰，應以行為人主觀上有可非難性及可歸責性為
    前提，如行為人主觀上並非出於故意或過失情形，應無可非
    難性及可歸責性，故第一項明定不予處罰；再現代民主法治
    國家對於行為人違反行政法上義務欲加以處罰時，應由國家
    負證明行為人有故意或過失之舉證責任。再基於「基本權的
    最有利原則」釋字第二七五號解釋雖是憲法層次的釋示，立
    法機關亦應尊重，但有關人民基本權之保障，法律規範有不
    同規定時，應適用最有利於人民之條款，故行政罰法生效後
    ，推定過失情形便不存在（吳庚著行政法之理論與實用九版
    第四八七至四八八頁參照）。
六、綜上，本件執勤員警並未就受處分人有「經警鳴笛攔停而不
    予理會逃逸」之故意或過失，盡其舉證責任，又依據全卷證
    據資料，查無其他證據可資證明受處分人有上開違規行為，
    原處分機關未加以詳查遽以裁處，是本件受處分人前開異議
    為有理由，爰就原處分違反道路交通管理處罰條例第六十條
    第一項裁處罰鍰三千元，並依第六十三條第一項第一款記違
    規點數一點部分撤銷，並就此部分為不罰之諭知。
據上論斷，應依道路交通管理處罰條例第八十七條第二項、道路
交通案件處理辦法第二十條規定，裁定如主文。
中    華    民    國    97    年    12    月    22    日
                      交通法庭  法  官  陳  葳
上正本證明與原本無異。
如不服本裁定，應於送達後五日內，向本院提出抗告狀。
                                書記官  張雅如
中    華    民    國    97    年    12    月    22    日


司法院資訊處製作；財團法人民間司法改革基金會備份。
